最高法院刑事判決　　　　　　　九十六年度台上字第六一０號
上　訴　人　甲○○
選任辯護人　黃國堂律師
上列上訴人因違反毒品危害防制條例案件，不服台灣高等法院中
華民國九十五年十一月二日第二審判決（九十五年度上訴字第一
五八二號；起訴案號：台灣板橋地方法院檢察署九十四年度偵字
第五二五五號），提起上訴，本院判決如下：
    主  文
原判決撤銷，發回台灣高等法院。
    理  由
本件原判決認定：上訴人甲○○於民國九十年十二月初，在台北
縣板橋市○○路○段遠東百貨公司後面停車場內，以五兩新台幣
（下同）十萬元或十兩二十萬元之價格，向綽號「阿中」之成年
男子販入第二級毒品安非他命，並以不詳價格向綽號「小陸」之
不詳姓名者販入第一級毒品海洛因，即起意販賣牟利，安非他命
部分並基於概括之犯意，先於九十二年六月中旬起至同年十月二
十三日止期間之某日，在不詳地點，以海洛因一錢一萬八千元、
安非他命一兩二萬五千元之價格，同時販賣海洛因、安非他命予
李曉菁。又承續販賣安非他命之概括犯意，於同年十二月三日十
六時三十分許，在台北縣板橋市○○路○段七號七樓之二十五號
住處，以不詳之價格，販賣安非他命一包淨重０．九公克予綽號
「阿不拉」之陳永澤，陳永澤購得安非他命之後，下樓欲行離去
之時，為警查獲，並在陳永澤外套之口袋內扣得甫向上訴人購得
之安非他命（淨重０．九公克）。另在上訴人住處扣得上訴人所
有之第一級毒品海洛因二包（淨重０．八七公克）、第二級毒品
安非他命五包（驗餘淨重六０．九七公克）、海洛因之外包裝袋
二個、安非他命外包裝袋五個、電子磅秤一個、毒品研磨器二個
、分裝袋一盒、裝海洛因入香菸用鬆動器二支等情。因而撤銷第
一審諭知上訴人無罪之判決，改判依想像競合犯及修正前刑法連
續犯等規定，論處上訴人販賣第一級毒品罪刑。固非無見。
惟查：(一)原判決論處上訴人販賣第一級毒品罪，並就原判決附表
編號一所示海洛因及安非他命諭知沒收銷燬之。雖於原判決事實
欄內認定上訴人先於九十年十二月初販入海洛因及安非他命，繼
於九十二年六月中旬至同年十月二十三日間某日，同時販賣海洛
因、安非他命予李曉菁；又於同年十二月三日，販賣安非他命予
陳永澤等情。並在理由壹、二(一)(二)依憑證人李曉菁之證詞，說明
曾向上訴人購買海洛因及安非他命，並敘明證人陳永澤所著外套
內置放之安非他命，應係上訴人甫出售予陳永澤之物品。且在理
由參、二說明扣案海洛因二包（淨重０．八七公克）及安非他命
五包（驗餘淨重六十．九七公克）均為毒品，應依毒品危害防制
條例第十八條第一項前段之規定，宣告沒收銷燬之各云云。然稽
之卷內資料，上訴人似未承認曾出售海洛因或安非他命予李曉菁
或陳永澤。而原判決就上訴人於九十年十二月初所販入及其嗣後
販賣予李曉菁、陳永澤暨在其住處所查獲之物品，如何分別確為
海洛因或安非他命一節，未於理由內敘明其所憑之證據，僅依李
曉菁及陳永澤之說詞及在上訴人住處查獲物品之事實，遽以上訴
人販賣予李曉菁、陳永澤之物品為海洛因或安非他命及在上訴人
住處所查獲原判決附表一所示之物品亦為海洛因、安非他命，認
定上訴人有販賣海洛因、安非他命之行為，並依毒品危害防制條
例第十八條第一項就原判決附表一所示之扣案物品諭知沒收銷燬
，自有證據上理由不備之違法。(二)原判決事實欄記載上訴人於九
十年十二月初，在台北縣板橋市○○路○段遠東百貨公司後側停
車場內，以每五兩十萬元或每十兩二十萬元之價格，向綽號「阿
中」之成年男子販入安非他命，並以不詳價格向綽號「小陸」之
不詳姓名者販入海洛因，即起意販賣牟利，於九十二年十月二十
三日一次同時販賣海洛因、安非他命予李曉菁，又於九十二年十
二月三日販賣安非他命予陳永澤等情；並於理由壹、三說明販賣
海洛因或安非他命，既經政府懸為禁令並嚴加取締，且物稀價貴
，取之不易，苟無利可圖，應無甘冒被查緝法辦判處重刑之危險
，平白無端從事海洛因或安非他命買賣之工作，是上訴人有從中
賺取買賣差價之意圖及事實，應屬合理之認定云云。原判決似認
上訴人於取得海洛因及安非他命伊始，即計劃將之出售他人營利
。苟均無訛，上訴人既甘冒被查獲後面臨重刑之風險，已於九十
年十二月間販入之安非他命及海洛因，歷經將近二年後，始於九
十二年十月二十三日、同年十二月三日分別出售予李曉菁、陳永
澤，如何能謂與經驗法則相合？原判決未為任何說明，已非無理
由不備之違誤。又向他人購入毒品，或為單純持有、供己施用，
或係供販賣之用，其原因本屬非一。是行為人購買毒品之具體意
圖為何，應依其對所取得毒品之處分情形，詳予析論，始足明瞭
。原判決認定上訴人向「阿中」分別購得五兩、十兩之安非他命
，經扣除同時認定售予李曉菁一兩、出售陳永澤０．九公克及在
上訴人住處查獲之六十．九七公克，其他十餘兩之安非他命究在
何處或用於何途，與上訴人購入安非他命原因認定既有關聯，即
應詳加究明，並就其綜合判斷之依據逐一剖析論述，理由始臻完
備。原判決僅依憑上訴人於九十二年間出售海洛因或安非他命予
李曉菁、陳永澤之事實，置上訴人如何處分其餘海洛因或安非他
命於未論，逕認上訴人於九十年間購入海洛因及安非他命時即具
有營利意圖，論理上之說明，自嫌不足，亦有理由不備之違法。
(三)審理事實之法院，對於案內一切證據，除認為不必要者外，均
應詳為調查，然後基於調查所得之心證，以為判斷事實之基礎。
如有應行調查之證據未經依法調查，或證據雖已調查而其內容尚
未明瞭，遽行判決，均屬應於審判期日調查之證據而未予調查之
違法。原判決認定上訴人於九十年十二月初向「阿中」販入安非
他命，並於九十二年十月二十三日、同年十二月三日分別出售安
非他命予李曉菁、陳永澤，而有販賣第一級、第二級毒品之犯行
。惟上訴人於警詢中供稱「我於九十二年九月底起，在台北縣板
橋市縣○○道與民權路口，向綽號『小陸』男子購買過安非他命
約二次，一兩二萬八千元；於九十二年六月初，在台北縣三重市
○○路與三民路口，向綽號『黑人』男子購買過安非他命一次，
一兩二萬八千元；於九十年十二月初，在台北縣板橋市○○路○
段遠東百貨公司後面停車場內（地址不詳），向綽號『阿中』男
子購買過安非他命約十次，每次五兩十萬元或十兩二十萬元」等
語（偵字第二一六六七號卷第十九頁）。若均屬實，上訴人既於
九十二年六月初及自同年九月下旬某日起，已需分別向綽號「黑
人」「小陸」等不詳姓名者購買安非他命，如何能以其前於九十
年十二月初向「阿中」所販入安非他命之一部出售李曉菁、陳永
澤？上訴人警詢中所為陳述是否全屬實情，與其售予李曉菁、陳
永澤之安非他命究係何時販入之認定，即有關聯，自有查明之必
要。原審未予勾稽釐清，復擷取上訴人警詢部分之供述，率行認
定上訴人售予李曉菁、陳永澤之安非他命，乃上訴人於九十年十
二月初向「阿中」所販入，自有應於審判期日調查之證據而未予
調查之違法。又證據雖已調查，而尚有其他必要部分並未調查，
仍難遽為被告有利或不利之認定。原判決認定上訴人於九十二年
六月中旬至同年十月二十三日止期間之某日，以海洛因一錢一萬
八千元、安非他命一兩二萬五千元之價格，同時出售海洛因、安
非他命予李曉菁；主文內並諭知上訴人販賣毒品所得四萬三千元
沒收，如全部或一部不能沒收時，以其財產抵償之。似認定上訴
人僅同時出售海洛因一錢及安非他命一兩予李曉菁。然依卷附台
北市政府警察局刑事警察大隊搜索扣押筆錄之記載，員警於九十
二年十月二十三日在台北縣中和市○○路六八三號三樓之一執行
搜索結果，當場扣得物品海洛因五十六包（毛重二一七．六二公
克）及安非他命七十包（毛重八七．二八公克）（警聲搜字第一
一四八號影印卷第三六、三八頁）；且據李曉菁於九十二年十月
二十四日警詢中供稱「是跟綽號（阿文）的藥頭拿東西，其真實
姓名不詳，東西是陸陸續續進來的，所以金額也未曾統計，向綽
號（文哥）所拿到的東西現都被警查獲了。」「綽號（阿文）是
開一輛金香檳色喜美雅歌，我都打000000000的行動電
話聯絡他。」（偵字第一九五三九號影印卷第二三頁）；再於同
日偵查中供稱「向綽號『阿文』買。打電話與他聯繫。不知道他
真實姓名。陸陸續續跟他拿。帳冊五本上面記的都是，我有記得
的，才記下來。」（同上卷第七一頁反面）；又於九十二年十一
月二十七日在警詢時依上訴人之口卡指認上訴人即為綽號「阿文
」之男子，並稱「海洛因一錢一萬八千元，安非他命一兩二萬五
千元代價購得。」（重訴緝字第四號影印卷第五一、五二頁）；
復於九十四年十月十一日在台灣板橋地方法院供稱「（你除了向
甲○○拿毒品來販賣之外，還有向誰拿）沒有」等語（同上卷第
七七頁）。李曉菁似指稱員警於九十二年十月二十三日在其住處
查扣之海洛因及安非他命取得來源皆為上訴人陸續交付，且逐一
記載於扣案帳冊。原判決既認定上訴人有販賣海洛因、安非他命
予李曉菁之犯行，李曉菁上揭供述是否屬實，自攸關上訴人販賣
海洛因、安非他命等犯罪行為之時間、地點、方法及態樣等項及
其販賣毒品所得應沒收之金額之認定，亦有根究明白之必要。原
判決未予詳查，復置李曉菁上揭不利上訴人之陳述於未論，逕認
上訴人僅有出售海洛因一錢及安非他命一兩予李曉菁，亦有證據
調查未盡及理由不備之違法。(四)判決不載理由者，當然違背法令
。所謂判決不載理由，係指依法應記載於判決理由內之事項不予
記載，或記載不完備者而言，此為刑事訴訟法第三百七十九條第
十四款上段之當然解釋。而有罪之判決書，對於被告有利之證據
不採納者，應說明其理由，復為刑事訴訟法第三百十條第二款所
明定。故有罪判決書對於被告有利之證據，如不加以採納，必須
說明其不予採納之理由，否則即難謂非判決不備理由之違法。原
判決認定上訴人有販賣海洛因、安非他命予李曉菁之犯行，依理
由壹、二(一)之說明，係以證人李曉菁之陳述及證詞為其論據。惟
卷附九十二年十月十二日通聯紀錄譯文記載「文哥：如果要拿半
塊是不是一樣是四．五。曉菁：這個我要再問他，這個老的是連
三錢都有剖，這邊的我沒有跟他多說。文哥：好的話，我們再跟
他說，我會再通知你。曉菁：好。」（警聲搜字第一二七０號卷
第十六頁）。據證人李曉菁於第一審證稱「九十二年十月十二日
是被告來向我買第一級毒品」「『半塊』表示數量很多，是被告
向我買的。被告向我買第一級毒品，『半塊』的數量大約是四兩
半，一兩的價錢是十五萬元，換算起來大約是六十萬元左右。當
時我幫他聯絡一個朋友，我可以賺中間差額幾萬元左右。我那次
賺了五萬元。我每次幫被告聯絡，大約都可以賺幾萬元。」「被
告要跟我朋友買毒品，叫我跟我朋友聯絡。」（第一審卷第一一
六、一一七頁）；復於原審證稱「從通聯紀錄上面的記載是我賣
給甲○○」云云（原審卷第八六頁）。李曉菁似已證稱上訴人於
九十二年十月十二日曾向伊洽購海洛因，若屬無誤，自該日起至
同年月二十三日止期間，縱李曉菁需要海洛因，似有其他管道可
資取得而無向上訴人購買之必要。上揭李曉菁證詞及通聯紀錄譯
文，似屬有利上訴人之證據。原判決未說明卷內此部分資料如何
仍不足為有利上訴人之認定，遽行認定上訴人有販賣海洛因予李
曉菁之犯行，亦有理由不備之違誤。以上或為上訴意旨所指摘，
或屬本院得依職權調查之事項，應認原判決有撤銷發回更審之原
因。至原判決不另為上訴人無罪諭知部分，本乎審判不可分之原
則，應併予發回，附此敘明。
據上論結，應依刑事訴訟法第三百九十七條、第四百零一條，判
決如主文。
中　　華　　民　　國　九十六　年　　一　　月　二十六　日
                      最高法院刑事第十庭
                          審判長法官  洪　清　江
                                法官  石　木　欽
                                法官  李　伯　道
                                法官  林　勤　純
                                法官  陳　晴　教
      本件正本證明與原本無異
                                      書  記  官
中　　華　　民　　國　九十六　年　　二　　月　　一　　日
                                                     G
